ACORDAO-COMPLETO-2464982

ACÓRDÃO 551/2021 ATA 8/2021 - PLENÁRIO

ISTOS, relatados e discutidos os presentes autos de Tomada de Contas Especial, nos quais são apreciados os embargos de declaração opostos pela Via Engenharia S.A. contra o Acórdão 847/2020-TCU-Plenário; 
ACORDAM os Ministros do Tribunal de Contas da União, reunidos em sessão do Plenário, ante as razões expostas pelo relator, em: 
9.1. conhecer dos embargos de declaração para, no mérito, rejeitá-los; 
	9.2. alertar ao embargante que a interposição de novos embargos, meramente protelatórios e tratando de matéria já analisada e rejeitada pelo Tribunal, podem ser recebidos como mera petição, além de não suspenderem o trânsito em julgado da deliberação condenatória;
9.3. dar ciência do acórdão ao embargante.

Embargos de declaração contra acórdão que rejeitou embargos de declaração opostos em face de deliberação que negou provimento a recurso interposto contra acordão que julgou irregulares as contas da embargante, com condenação solidária em débito e multa, em razão de irregularidades na execução de obras e serviços de conservação e restauração na rodovia BR-153/TO, trecho Wanderlândia-Xambioá.

Departamento Nacional de Infraestrutura de Transportes; Entidades/órgãos do Governo do Estado de Tocantins.

3. Recorrente: Via Engenharia S. A. (00.584.755/0001-80).

13.1. Ministros presentes: Ana Arraes (Presidente), Walton Alencar Rodrigues, Benjamin Zymler, Augusto Nardes, Aroldo Cedraz (Relator), Raimundo Carreiro, Bruno Dantas, Vital do Rêgo e Jorge Oliveira.
13.2. Ministros-Substitutos presentes: Augusto Sherman Cavalcanti, Marcos Bemquerer Costa e Weder de Oliveira.

VIA ENGENHARIA S A

VIA ENGENHARIA SA  EM RECUPERACAO JUDICIAL

PRU-1

DEPARTAMENTO NACIONAL DE INFRAEST DE TRANSPORTES DNI E OUTROS

VIA ENGENHARIA S/A ¿ EM RECUPERAÇÃO JUDICIAL

EGESA ENGENHARIA S A

AROLDO CEDRAZ

Ministro Aroldo Cedraz.

Adoto como parte integrante do relatório a bem lançada instrução de mérito da auditora federal de controle externo responsável pelo exame do feito no âmbito da Secretaria de Recursos (peça 267) :
INTRODUÇÃO
1.	Trata-se de embargos de declaração opostos por Via Engenharia S.A. (peça 258) contra o Acórdão 847/2020-TCU-Plenário, Ministro Relator Aroldo Cedraz (peça 254) . 
1.1.	Reproduz-se a seguir a decisão ora atacada: 
VISTOS, relatados e discutidos os presentes autos de Tomada de Contas Especial, nos quais são apreciados embargos de declaração opostos pela Via Engenharia S.A. contra o Acórdão 1267/2019-TCU-Plenário; 
ACORDAM os Ministros do Tribunal de Contas da União, reunidos em Sessão do Plenário, ante as razões expostas pelo Relator, em: 
9.1. conhecer dos Embargos de Declaração, com fundamento no art. 34 da Lei 8.443/1992, c/c art. 287 do Regimento Interno desta Corte de Contas, para, no mérito, rejeitá-los; 
9.2. dar ciência da presente deliberação ao embargante, ressaltando-se que o Relatório e o Voto que a acompanham podem ser consultados no endereço www.tcu.gov.br/acordaos.
HISTÓRICO
2.	Trata-se de tomada de contas especial originada do Acórdão 1880/2010-TCU-Plenário, Ministro Relator André de Carvalho, decorrente de auditoria realizada nas obras de conservação e restauração na Rodovia BR153/TO, trecho Wanderlândia-Xambioá/TO.
2.1.	O processo originador desta tomada de contas especial foi o TC Processo 003.454/2005-8, em apenso, que, por sua vez, decorre de levantamento de auditoria realizado no âmbito do Fiscobras/2000 (TC Processo 006.653/2000-4) . O citado levantamento de auditoria fiscalizou diversos trechos rodoviários de Tocantins que receberam aporte de recursos federais, dentre eles: as obras na BR-153/TO, ora em apreciação; as obras na BR-242/TO (tratadas no âmbito do TC 006.653/2000- 4) ; bem como as obras na BR-230/TO, trecho Aguiarnópolis-Luzinópolis, objeto do TC Processo 003.453/2005-0.
2.2.	As obras na BR-153/TO contaram com recursos repassados à Secretaria dos Transportes e Obras do Estado de Tocantins (SETO) por força do Convênio DNER PG-173/96 (Siafi 317.619) , celebrado com o extinto Departamento Nacional de Estradas de Rodagem (DNER) . Esse instrumento, após a realização de nove termos de aditamento que elevaram o seu valor original, previu aporte federal de R$ 46.768.992,78, importância que, somada ao valor da contrapartida estadual (R$ 5.196.554,75) resultava no valor total conveniado de R$ 51.965.547,53.
2.3.	Os serviços da rodovia foram contratados entre a SETO e o Consórcio Egesa/Via, constituído pelas empresas Egesa Engenharia S.A. e Via Engenharia S.A., por intermédio do Contrato 47/1997, no valor original de R$ 39.985.046,03. No entanto, foram realizados pagamentos no importe total de R$ 51.572.978,88 no âmbito do citado ajuste, incluindo os reajustamentos contratuais, de acordo com a 14ª medição final (peça 21, p. 31, do TC Processo 003.454/2005-8, em apenso) .
2.4.	Conforme instrução inserta à peça 18 do TC Processo 003.454/2005-8, o superfaturamento do Contrato 47/1997 foi calculado considerando os quantitativos finais, após a 14ª medição, em uma amostra de 60,4% da planilha orçamentária da obra. Nessa parcela do orçamento, foi constatado um sobrepreço médio de 81%, equivalentes a R$ 13.479.824,17 (data-base em novembro/1996) . 
2.5.	Sobre esse montante do débito, ainda foi somado o valor R$ 462.125,66, relativo aos pagamentos de reajuste contratual sobre os valores tidos por superfaturados. Desse modo, o total do suposto prejuízo ao erário, incluído o reajuste incidente sobre o contrato, foi de R$ 13.941.949,83. Consoante exame realizado pela então Secob-2 (peça 18, p. 44, do TC Processo 003.454/2005-8) , considerando o valor total pago a preços iniciais, R$ 49.863.519,50, o reajuste contratual incidiu em uma parcela de 59% deste valor, ou seja, R$ 29.419.175,76. Sobre este montante, incidiu um reajuste de 5,81%, em valores absolutos, R$ 1.709.459,38. Assim, aplicando-se os mesmos percentuais sobre o valor do superfaturamento a preços iniciais, obteve-se o superfaturamento decorrente do reajustamento incidente sobre o valor do sobrepreço.
2.6.	Foram adotadas como datas de referência dos débitos aquelas em que se efetuaram os últimos pagamentos com recursos federais, o que importou em metodologia mais benéfica aos responsáveis, visto que diminuiu o período de incidência da correção monetária e dos juros de mora.
2.7. 	Note-se que o relatório da decisão recorrida apresenta histórico detalhado do presente processo, à peça 146, p. 2-10. 
2.8. 	Após regular citação solidária dos responsáveis, mediante análise das alegações de defesa, o Acórdão 854/2016-TCU-Plenário (peça 144) , condenou um agente público em débito solidário com o consórcio executor diante do sobrepreço identificado por esta Corte e não afastado pelos envolvidos, com aplicação de multa com fundamento no art. 57 da Lei 8443/1992.
2.9.	Irresignados, houve a interposição de recursos de reconsideração pelas empresas Egesa Engenharia S.A., Via Engenharia S.A. e pelo Sr. José Francisco dos Santos. 
2.10.	A Secretaria de Recursos (Serur) , após análise das razões recursais, manifestou-se pelo conhecimento e negativa de provimento em relação às três reconsiderações (peça 215) . 
2.11. 	O MPTCU alinhou-se ao entendimento da Serur no que tange à prescrição do dano, à prescrição da pretensão punitiva, à imputação do débito às empresas Egesa Engenharia S.A. e Via Engenharia S.A. e quanto à isonomia pleiteada pelos recorrentes em relação aos julgamentos de processos similares. Discordou, entretanto, quanto à responsabilização do Sr. José Francisco dos Santos. Sugeriu conhecer de todas as peças recursais em exame, negar provimento aos recursos de reconsideração das empresas Egesa Engenharia S.A. e Via Engenharia S.A. e dar provimento ao recurso do Sr. José Francisco dos Santos, de modo a tornar insubsistente, unicamente quanto a este gestor, o julgamento das contas, a condenação em débito e a aplicação de multa, bem como excluí-lo da relação processual (peça 220) . 
2.12.	O Parquet defendeu ser pertinente o requerimento do Sr. José Francisco dos Santos para que receba tratamento isonômico em relação ao que lhe foi dispensado pelo Plenário, por unanimidade, ao prolatar o Acórdão 2511/2015. Entendeu que a situação fática enfrentada naquele julgamento guardava muita similaridade com a observada nestes autos, entretanto, naquele julgado, foi afastada sua responsabilidade. Inexistindo distinção relevante entre os casos, não percebeu justificativa para decidir de forma divergente, razão pela qual, apenas em relação a esse recorrente, entendeu adequado o provimento do recurso, no sentido de excluí-lo do rol de responsáveis (peça 220, p. 2) . 
2.13.	O Ministro Relator alinhou-se ao entendimento constante do parecer do MPTCU e proferiu o Acórdão 1267/2019-TCU-Plenário (peça 229) . 
2.14.	Sob a alegação de existência de contradição foram opostos embargos de declaração, cujo julgamento resultou no Acórdão 847/2020-TCU-Plenário, que conheceu do recurso, porém o rejeitou (peça 254) .
2.15.	Na presente oportunidade examina-se embargos de declaração opostos em face do Acórdão 847/2020-TCU-Plenário. 
EXAME DE ADMISSIBILIDADE
3.	Reitera-se o exame preliminar de admissibilidade às peças 262 a 263, que propõe o conhecimento dos embargos de declaração opostos por Via Engenharia S.A., suspendendo-se os efeitos do item 9.1 do Acórdão 847/2020-TCU-Plenário. 
EXAME DE MÉRITO 
4.		Constitui objeto do presente recurso verificar há contradição no decisum embargado. 
4.1.		A embargante alega a existência de contradição, pois o TCU reconheceu a imprescritibilidade das ações de ressarcimento ao erário, ao contrário de repercussão geral julgada pelo Supremo Tribunal Federal (STF) anteriormente ao trânsito em julgado deste processo (peça 258, p. 1-3) e faz a seguinte solicitação: sanar a referida contradição, de modo que o Plenário dessa Corte possa eventualmente reconsiderar o Acórdão embargado para que se torne compatível com a Tese de Repercussão Geral 899, assim ementada em 24/04/20: "É prescritível a pretensão de ressarcimento ao erário fundada em decisão de Tribunal de Contas. (peça 258, p.3) . 
Análise
Prescrição
5.	No exame da prescrição, a Serur tem adotado os entendimentos detalhados na peça 266, que contém estudo e pronunciamentos anteriores da secretaria sobre o tema. Nessas manifestações estão desenvolvidas as seguintes premissas, que serão utilizadas no presente exame:
a) ao julgar o RE 636.886, o STF conferiu nova interpretação ao art. 37, § 5º, da Constituição Federal, fixando a tese de que "é prescritível a pretensão de ressarcimento ao erário fundada em decisão de Tribunal de Contas";
b) as pretensões punitiva e de ressarcimento devem observar o mesmo regime na atividade de controle externo, dado o objetivo comum da prescrição, de fixar prazo para o Tribunal de Contas agir, para caracterizar o ilícito, identificar seu autor, dimensionar as consequências da conduta e impor as consequências legais, independentemente de tais consequências terem natureza punitiva ou ressarcitória;
c) até que sobrevenha norma específica, entende-se que a prescrição das pretensões punitiva e de ressarcimento, no processo de controle externo, deve observar o regime da Lei 9.873/1999, na linha dos recentes pronunciamentos do STF a respeito. Assim, sem prejuízo de se realizar o exame da prescrição também segundo o prazo decenal previsto no Código Civil, o critério adotado, na formulação da proposta de encaminhamento, será o da Lei 9.873/1999.
5.1.	Passa-se à análise da prescrição no caso em exame, considerando-se as premissas indicadas anteriormente. 
a) Ana¿lise da prescric¿a¿o segundo os crite¿rios do Aco¿rda¿o 1441/2016-TCU-Plena¿rio 
5.2.		No que se refere a¿ pretensa¿o punitiva, o TCU tem tradicionalmente aplicado os crite¿rios definidos no Aco¿rda¿o 1441/2016-TCU-Plena¿rio, que, em incidente de uniformizac¿a¿o de jurisprude¿ncia, orientou-se pela aplicac¿a¿o do Co¿digo Civil. Por este aco¿rda¿o, em linhas gerais, a prescric¿a¿o subordina-se ao prazo geral de dez anos (CC, art. 205) , contado a partir da data da ocorre¿ncia do fato e interrompido pelo ato que ordenar a citac¿a¿o, a audie¿ncia ou a oitiva da parte. 
5.3.		Entre outras razo¿es que justificaram a adoc¿a¿o desse crite¿rio destaca-se que o citado dispositivo constitui uma cla¿usula geral a ser empregada sempre que a pretensa¿o for prescriti¿vel, mas a lei na¿o estabelecer um prazo especi¿fico, como na hipo¿tese. 
5.4.	A responsabilização solidária dos recorrentes restou configurada em razão da verificação de débito decorrente da celebração do Contrato 47/1997 com sobrepreço que resultou em superfaturamento, irregularidade apurada no âmbito do relatório de levantamento de auditoria realizado pela Secex/TO, no 1º semestre de 2000 (peça 24, p. 28-50, peça 25 e peça 26, p. 1-40) .
5.5.	No caso concreto, houve mais de um pagamento com sobrepreço, cada um deles configurando uma irregularidade própria, mas com nítido caráter continuado. Há mais de uma conduta irregular (cada pagamento, com seus estágios de medição, liquidação, ordenação da despesa e pagamento propriamente dito) , mas em condições que se enquadram no conceito de continuidade positivado no art. 71 do Código Penal ("quando o agente, mediante mais de uma ação ou omissão, prática dois ou mais crimes da mesma espécie e, pelas condições de tempo, lugar, maneira de execução e outras semelhantes, devem os subsequentes ser havidos como continuação do primeiro) .
5.6.	O termo a quo considerado será a data do último pagamento: 30/6/1999 (subitem 9.3 do Acórdão 854/2016-TCU-Plenário, peça 144) . 
5.7.	Consoante Acórdão 1441/2016-TCU-Plenáriolena¿rio, tal é interrompido pelo ato que ordenar a citac¿a¿o, a audie¿ncia ou a oitiva da parte. 
5.8.	O Acórdão 1880/2010-TCU-Plenário, de 4/8/2010, (peça 1, p. 2-3) determinou a citação dos responsáveis. 
5.9.	O Acórdão 854/2016-TCU-Plenário, de 13/4/2016 (peça 144) condenou os responsáveis em débito e aplicou-lhes multa.
5.10.	Poder-se ia cogitar a ocorrência da prescrição entre a irregularidade (último pagamento, em 30/6/1999) e o Acórdão 1880/2010-TCU-Plenário, de 4/8/2010, que interrompeu a prescrição com a citação dos responsáveis. 
5.11.	Entretanto, devem ser consideradas as causas suspensivas da prescrição. O Acórdão 1441/2016-TCU-Plenáriolena¿rio destacou o que se segue sobre o assunto:
Estabelece o Código de Processo Civil causas de suspensão do processo, sem se referir à suspensão da prescrição (art. 265) . Deve-se a ausência dessa expressa previsão ao fato de a interrupção no processo civil perdurar até o trânsito em julgado da ação.
No processo de execução, sujeito à prescrição intercorrente, a suspensão implica paralisar a fluência do prazo prescricional, a despeito de previsão expressa no art. 791 do Código de Processo Civil. Sobre o tema, dissertam Fredie Didier Jr. e outros[footnoteRef:12], in verbis: [12: Curso de direito processual civil: vol. 5, execução. 3. ed., Salvador: JusPodivm, 2011, p. 336.]
"Durante o período de suspensão da execução, não corre o prazo prescricional, visto que a prescrição pressupõe a inércia do exequente, o que, no caso, não existe." (grifei) 
Necessário, pois, que o Tribunal reconheça a possibilidade de suspensão do processo e, por consequência, do fluxo prescricional, em face das peculiaridades do processo de controle externo, notadamente por ser ele regido pelo princípio da verdade material, situação que acaba por dilatar o exercício do contraditório e da ampla defesa pelos interessados.
Imperativo que os adicionais prazos de defesa conferidos aos responsáveis, assim como o tempo necessário ao exame, pela unidade técnica, pelo Ministério Público e pelo relator, dos elementos adicionais de defesa, sejam tratados como períodos de suspensão da prescrição, com fundamento no art. 265, inciso IV, alínea 'd', do Código de Processo Civil, porque, nesses casos, não há inércia do Tribunal, mas ampliação do exercício do contraditório e da ampla defesa pelo responsável. [13: "Art. 265. Suspende-se o processo: (...) IV - quando a sentença de mérito: (...) ; b) não puder ser proferida senão depois de verificado determinado fato, ou de produzida certa prova, requisitada a outro juízo" (Grifo no original) .]
Além disso, seria contraditório permitir que tais dilações temporais, havidas no interesse do responsável, pudessem contribuir para a formação da prescrição intercorrente. (grifos acrescidos) . 
5.12.		Em seu subitem 9.1.5 asseverou que: 
9.1. deixar assente que:
 (...) 
9.1.5. haverá a suspensão da prescrição toda vez que o responsável apresentar elementos adicionais de defesa, ou mesmo quando forem necessárias diligências causadas por conta de algum fato novo trazido pelos jurisdicionados, não suficientemente documentado nas manifestações processuais, sendo que a paralisação da contagem do prazo ocorrerá no período compreendido entre a juntada dos elementos adicionais de defesa ou da peça contendo o fato novo e a análise dos referidos elementos ou da resposta da diligência, nos termos do art. 160, §2º, do Regimento Interno;
5.13.	Conforme já mencionado nos presentes autos, o superfaturamento no Contrato 47/1997 foi identificado por auditoria realizada em diversas obras executadas no Estado do Tocantins (Fiscobras 2000) . 
5.14.	Em decorrência de auditoria realizada pela Secretaria de Controle Externo no Tocantins (Secex-TO) , no período de 22/5/2000 a 6/11/2000, com o intuito de verificar a legalidade e legitimidade dos atos praticados pela Secretária de Infraestrutura do Estado do Tocantins nas áreas de Contratos; Convênios, Acordos e Ajustes; Licitações e Obras e Serviços de Engenharia, foi prolatado, após a análise das razões de justificativa apresentadas pelos responsáveis, o Acórdão 1777/2004-TCU-Plenário, que exarou determinações a Secex/TO.
5.15.	Em atendimento ao referido Acórdão, a Secex-TO realizou monitoramento de conformidade (Registro Fiscalis 732/2005) , propondo o arquivamento dos autos (TC Processo 003.454/2005-8, peças 14, p. 48-52, e 15, p. 1-4) , pois a unidade considerou esclarecidas as questões relacionadas às obras de construção da BR-153/TO, trecho Wanderlândia-Xambioá/TO. 
5.16.	O resultado dos trabalhos foi remetido à Secob, que produziu análise conclusiva acerca da matéria, posicionando-se de forma diversa em relação aos preços unitários contratados, em 16/2/2007 (TC Processo 003.454/2005-8, peças 15, p. 41-50, e 16, p. 1-14) . A Secob propôs a conversão dos autos em tomada de contas especial e a citação dos seguintes responsáveis solidários pelos danos causados ao extinto DNER, em decorrência de superfaturamento constatado no Contrato 47/97: Sr. José Francisco dos Santos (Secretário dos Transportes e Obras do Estado do Tocantins) , Sr. Maurício Hasenclever Borges (Diretor Geral do DNER) e Consórcio Via/Egesa Engenharia (Consórcio Construtor) . 
5.17.	Quando o processo estava no Gabinete do Ministro Relator, o Sr. José Francisco dos Santos, então Secretário dos Transportes e Obras do Estado do Tocantins, encaminhou nova peça, refutando a existência de superfaturamento no contrato, que foi devidamente acostada aos autos (TC Processo 003.454/2005-8, peça 17, p. 3-8) em 22/5/2007. O processo foi então remetido para análise da Secob, que em nova instrução, de 6/2/2009 (TC Processo 003.454/2005-8, peça 18, p. 31-46) , ratificou a proposta anterior com pequenos ajustes no valor do débito.
5.18.	 Somente esse prazo para a análise dos novos elementos de defesa encaminhados resultou em pouco mais de 1 ano e 8 meses, o que se entende como suspensão da prescrição. 
5.19.	Desse modo, considerando-se esse período no interregno entre último pagamento, em 30/6/1999, e o Acórdão 1880/2010-TCU-Plenário, de 4/8/2010, não há que se falar em transcurso de mais de 10 anos entre os eventos destacados. Assevera-se que em outras oportunidades foram colacionados novos elementos à defesa pelos responsáveis, o que também representa suspensão da prescrição, mas sequer necessita serem considerados aqui para efeito de cálculo, pois a suspensão de cerca de 1 ano e 8 anos relatada no subitem acima, por si só, já afasta a ocorrência da prescrição.  
5.20.		Assim, não há que se falar em prescrição.  
b) Ana¿lise da prescric¿a¿o pelo regime da Lei 9.873/1999  
5.21.	A Lei 9.873/1999 apresenta um prazo geral, de cinco anos (art. 1º) , e um prazo especial, previsto no art. 1º, § 2º, a saber: "quando o fato objeto da ac¿a¿o punitiva da Administrac¿a¿o tambe¿m constituir crime, a prescric¿a¿o reger-se-a¿ pelo prazo previsto na lei penal". 
5.22.	Em favor da incide¿ncia da Lei 9.873/1999 pesa o fato de que ela adota balizas usuais no a¿mbito do direito pu¿blico, preve¿ causas de interrupc¿a¿o em tudo compati¿veis com o processo de controle externo e ja¿ vem sendo utilizada pelo STF para limitar o exerci¿cio da pretensa¿o punitiva pelo TCU em julgamentos posteriores ao Aco¿rda¿o 1441/2016-TCU-Plena¿rio. 
5.23.	Ressalta-se que as causas interruptivas da prescrição da ação punitiva indicadas no normativo mencionado são:
Art. 2o  Interrompe-se a prescrição da ação punitiva:                      
I - pela notificação ou citação do indiciado ou acusado, inclusive por meio de edital;                   
II - por qualquer ato inequívoco, que importe apuração do fato;
III - pela decisão condenatória recorrível;
IV - por qualquer ato inequívoco que importe em manifestação expressa de tentativa de solução conciliatória no âmbito interno da administração pública federal.  
5.24.	Deve-se asseverar que, nos termos do art. 1º, § 1º, da Lei 9.873/1999, opera-se a prescrição intercorrente se o processo ficar paralisado por mais de três anos, aguardando "julgamento ou despacho".
5.25.	Note-se que há uma correlação entre essa hipótese e as causas de interrupção da prescrição do art. 2º. Com efeito, uma vez interrompida a prescrição por alguma das hipóteses do art. 2º, o processo não pode ficar inativo, sem qualquer inovação processual relevante, por mais de três anos. 
5.26.	Trata-se de prazo específico, não se aplicando nem o prazo geral de cinco anos nem o prazo especial, da lei penal (§ 2º) . A finalidade da prescrição intercorrente, com seu prazo próprio, é a de assegurar a eficiência e celeridade nas apurações administrativas. Seria contrário a essa finalidade a paralisação injustificada do processo por período maior que o triênio estabelecido para a hipótese.
5.27.	A extrapolação do prazo de três anos, sem inovação relevante no processo, pode configurar negligência. Por isso, além de se operar a prescrição, deve-se promover a "apuração da responsabilidade funcional decorrente da paralisação, se for o caso".
5.28.	Com base nas considerações acima, tem-se a seguinte análise:
a) termo a quo: último pagamento irregular em 30/6/1999 (subitem 9.3 do Acórdão 854/2016-TCU-Plenário) .
Causas interruptivas
b) Relatório de Auditoria elaborado pela Secex/TO em 6/11/2000 (peça 1, p. 7-39 do TC Processo 003.454/2005-8) ;
c) audiência do responsável José Francisco dos Santos, em 15/3/2001 (peça 1, p. 46-47) ;
d) exame das razões de justificativas pela Secex/TO em 16/12/2003 (peça 8, p. 3-51, peça 9, peça 10, p. 1-14 do TC Processo 003.454/2005-8) ;
e) Acórdão 1777/2004-TCU-Plenário, de 10/11/2004, que exarou determinações à Secex/TO (peça 12, p. 36-39 do TC Processo 003.454/2005-8) ;
f) a Secex/TO realiza monitoramento de conformidade (Registro Fiscalis 732/2005) , propondo o arquivamento dos autos, em 13/2/2006 (TC Processo 003.454/2005-8, peças 14, p. 48-52, e 15, p. 1-4) ; 
g) o resultado dos trabalhos foi remetido à Secob, que produziu análise conclusiva acerca da matéria, posicionando-se de forma diversa em relação aos preços unitários contratados, em 16/2/2007 (TC Processo 003.454/2005-8, peças 15, p. 41-50, e 16, p. 1-14) . A Secob propôs a conversão dos autos em tomada de contas especial e a citação dos responsáveis solidários pelos danos causados ao extinto DNER;
h) análise da Secob após novos elementos em 6/2/2009 (TC Processo 003.454/2005-8, peça 18, p. 31-46) ratificou a proposta anterior com pequenos ajustes no valor do débito;
i) Acórdão 1880/2010-TCU-Plenário, de 4/8/2010, converteu os autos em tomada de contas especial e determinou a citação dos responsáveis arrolados no processo, em virtude de terem aprovado os preços do Contrato 47/1997 com sobrepreço, o que ocasionou o superfaturamento da avença celebrada entre a Secretaria de Infraestrutura do Estado de Tocantins e o Consórcio Egesa/VIA;
j) autuação do TC Processo 026.039/2010-9, em 13/9/2010;
k) exame das alegações de defesa pela Secob, em 22/2/2011 (peça 4, p. 41-43) retificou os membros do Conselho Diretor do DNER que haviam aprovado os preços do Contrato 47/1997;
l) no Despacho, datado de 14/3/2011 (peça 5, p. 27) , o Ministro Relator autorizou a inclusão dos Srs. Paulo Cesar Lima e Flávio Goes Menicucci no rol de responsáveis solidários do processo, ordenando suas citações;
m) citação dos Srs. José Henrique Coelho Sadok de Sá, José Gilvan Pires de Sá, Maurício Hasenclever Borges e Rômulo Fontenelle Morbach, em 10/2/2011, 24/3/2011 e 25/3/2011 (peça 6, p. 2, 15, 17 e 35) ; 
n) exame das alegações de defesa pela unidade técnica, em 30/9/2014 (peças 58-60) ;
o) Acórdão 854/2016-TCU-Plenário, de 13/4/2016. 
5.29.	Verifica-se que não ocorreu o transcurso de prazo superior a 5 anos entre os eventos destacados, não tendo ocorrida a prescrição. 
5.30.	Ademais, observa-se que não houve prescrição intercorrente, devendo-se ressaltar que houve a concessão de pedido de vista e cópia em 8/3/2012 (peça 48) , dentre outros.
CONCLUSÃO
6.	Não se verifica a ocorrência da prescrição qualquer que seja o regime adotado (Código Civil e Lei 9.873/1999) , estando compatível com a Tese de Repercussão Geral 899. Desse modo, não há que se falar em contradição no acórdão embargado.
PROPOSTA DE ENCAMINHAMENTO
7.	Ante o exposto, submete-se a presente análise dos embargos de declaração opostos por Via Engenharia S.A., contra o Acórdão 847/2020-TCU-Plenário, propondo-se, com fundamento no artigo 34, § 2º, da Lei 8.443, de 1992 e no artigo 287, § 3º, do RI/TCU:
I - conhecer dos embargos e, no mérito, rejeitá-los;
II - dar ciência da deliberação que vier a ser adotada à embargante e aos demais interessados.
2.	O titular da Serur manifestou concordância com proposta de mérito, consoante o despacho a seguir (peça 269) :
Manifesto-me de acordo com a proposta formulada pela subunidade no sentido de conhecer dos embargos e, no mérito, rejeitá-los, embora dissinta pontualmente da conclusão exarada na instrução precedente (peça 267) .
2.	É pacífico nesta Corte de Contas o entendimento de que as omissões, obscuridades e contradições que dão ensejo à oposição de embargos de declaração devem ser identificadas no próprio acórdão embargado, descabendo a alegação de contradição entre o acórdão atacado e a jurisprudência, a doutrina ou o ordenamento jurídico.
3.	Assim, os embargos devem ser rejeitados pela ausência de contradição nos próprios termos do acórdão recorrido, e não pelo exame atual estar compatível com a tese em repercussão geral consubstanciada no Tema 899, até porque, quando da oposição dos primeiros embargos de declaração ao acórdão que apreciou os recursos de reconsideração interpostos contra a decisão condenatória, em 8/7/2019 (peça 241) , o STF ainda não havia julgado o RE 636.886.
4.	Apesar dessas observações, cabe salientar que o exame da prescrição realizado pela auditora, ex officio, considerou a tese fixada pelo STF de que "é prescritível a pretensão de ressarcimento ao erário fundada em decisão de Tribunal de Contas", bem como o critério previsto na Lei 9.873/1999, adotado pelo STF, e concluiu pela sua inocorrência.
 	É o relatório.

Antônio Perilo de Sousa Teixeira Netto, OAB/DF 21.359 (procuração à peça 94).

Não atuou.

TOMADA DE CONTAS ESPECIAL. Conservação e Restauração da BR-153/TO, Trecho Wanderlândia-Xambioá/TO. Superfaturamento em virtude de pagamentos com preços excessivos. CONTAS IRREGULARES COM DÉBITO E MULTA. RECURSO DE RECONSIDERAÇÃO. NEGATIVA DE PROVIMENTO. EMBARGOS DE DECLARAÇÃO. AUSÊNCIA DE CONTRADIÇÃO, OBSCURIDADE OU OMISSÃO. CONHECIMENTO E REJEIÇÃO. INTERPOSIÇÃO DE NOVOS EMBARGOS DE DECLARAÇÃO. CARÁTER PROTELATÓRIO. REJEIÇÃO. CIÊNCIA. 1. Rejeitam-se embargos de declaração na ausência de obscuridade, omissão ou contradição na deliberação recorrida. 2. Configurado o intuito meramente protelatório dos embargos de declaração, o TCU pode declarar que a oposição de novos embargos não suspende a consumação do trânsito em julgado da deliberação original.

TOMADA DE CONTAS ESPECIAL (TCE)

Secretaria de Recursos (Serur); Secretaria de Fiscalização de Infraestrutura Rodoviária e de Aviação Civil (SeinfraRod).

Trata-se de embargos de declaração opostos em face do Acórdão 847/2020-TCU-Plenário, que rejeitou os primeiros embargos interpostos pela Via Engenharia S.A. em face do Acórdão 1267/2019-TCU-Plenário, tendo em vista a inexistência dos vícios alegados.
2.	Os embargos devem ser conhecidos, conforme exame de admissibilidade levado a efeito pela Secretaria de Recursos (peça 262) , de conformidade com o art. 287, caput, do RI/TCU, eis que o recurso foi manejado objetivando impugnar suposto vício, com a embargante alegando a existência de contradição no decisum combatido.
3.	Nesse contexto,  relativamente ao exame de admissão, cabe esclarecer que o TCU já firmou orientação no sentido de que, em recursos da espécie, exclui-se do juízo de admissibilidade o exame, ainda que em cognição superficial, da existência de obscuridade, omissão ou contradição na decisão recorrida, cuja verificação deve ser remetida para o seu juízo de mérito (Acórdão 2883/2015-TCU-Plenário, 2.062/2015 - Plenário e 1.518/2015 - Plenário) .  
4. 	A argumentação oferecida na peça recursal foi devidamente refutada pela unidade técnica especializada, não subsistindo elementos aptos a demonstrar omissões, contradições ou obscuridades no aresto embargado.
5.		Consoante o relatório precedente, a embargante alega "a existência de contradição, pois o TCU reconheceu a imprescritibilidade das ações de ressarcimento ao erário, ao contrário de repercussão geral julgada pelo Supremo Tribunal Federal (STF) anteriormente ao trânsito em julgado deste processo (peça 258, p. 1-3) e faz a seguinte solicitação: sanar a referida contradição, de modo que o Plenário dessa Corte possa eventualmente reconsiderar o Acórdão embargado para que se torne compatível com a Tese de Repercussão Geral 899, assim ementada em 24/04/20: "É prescritível a pretensão de ressarcimento ao erário fundada em decisão de Tribunal de Contas".
6.		A Serur, por meio de seu titular, cujo despacho acolho na íntegra, por seus lídimos fundamentos, incorporando-o como minhas próprias razões de decidir, pugna pela rejeição dos embargos de declaração, uma vez que, conforme bem esclarecido, é "pacífico nesta Corte de Contas o entendimento de que as omissões, obscuridades e contradições que dão ensejo à oposição de embargos de declaração devem ser identificadas no próprio acórdão embargado, descabendo a alegação de contradição entre o acórdão atacado e a jurisprudência, a doutrina ou o ordenamento jurídico".
7.	Nesse contexto, considerando o caráter pedagógico que pode ser conferido às deliberações do Tribunal, prudente alertar que os embargos de declaração visam a complementar e a aclarar a decisão embargada, produzindo efeito integrativo (Acórdão 6011/2015-TCU-Segunda Câmara) , tendo como principal objetivo o de "permitir o acabamento do julgado, a fim de que sejam aclaradas as obscuridades, eliminadas as contradições e supridas as omissões passíveis de terem ocorrido na deliberação embargada", o que não ocorre na presente fase, pois inexistem vícios no aresto embargado. 
8.	Nesse passo, ainda que cabíveis, por exemplo, embargos contra decisões prolatadas em sede de embargos, cabe informar que o segundo recurso de natureza declaratória deve ter como alvo exclusivamente questão interna ao julgado proferido nos primeiros embargos interpostos.
9.	Assim, cumpre informar que é inadmissível a oposição sucessiva de novos embargos, com caráter manifestamente protelatório, visando a obstar, em última análise, o trânsito em julgado do aresto condenatório.
TCU, Sala das Sessões Ministro Luciano Brandão Alves de Souza, em 17 de março de 2021.
AROLDO CEDRAZ 
Relator